臺灣臺東地方法院民事判決
107年度簡上字第60號
上  訴  人  吳銘輝  


訴訟代理人  徐瑞晃律師(法扶律師)  
上  訴  人  吳瑞祥（王雅郎之承受訴訟人）


            吳瑞琳（王雅郎之承受訴訟人）


被上訴人    行政院國軍退除役官兵輔導委員會臺東農場

法定代理人  張道初  
訴訟代理人  李百峯律師
上列當事人間請求拆屋還地等事件，上訴人對於中華民國107年8
月30日本院臺東簡易庭106年度東簡字第279號第一審判決提起上
訴，本院於民國111年12月7日言詞辯論終結判決如下：
    主  文
上訴駁回。
第二審訴訟費用由上訴人負擔。
原判決主文第二項所命王雅郎給付關於新臺幣壹萬玖仟柒佰貳拾
肆元本息，及至民國一一一年五月十七日止，按月給付新臺幣參
佰伍拾伍元部分，由上訴人吳瑞祥、吳瑞琳於繼承王雅郎之遺產
範圍內連帶負擔；關於自民國一一一年五月十八日起至返還土地
之日止，按月給付新臺幣參佰伍拾伍元部分，由上訴人吳瑞祥、
吳瑞琳負擔。
    事實及理由
壹、程序方面
一、上訴人吳瑞祥、吳瑞琳（另與上訴人吳銘輝以下合稱上訴人
    ，分別時各稱其名）經合法通知未於言詞辯論期日到場，核
    無民事訴訟法第386條所列各款情形，應依被上訴人之聲請
    ，由其一造辯論而為判決。　　
二、按當事人死亡者，訴訟程序在有繼承人、遺產管理人或其他
    依法令應續行訴訟之人承受其訴訟以前當然停止；當事人之
    法定代理人其代理權消滅者，應由有代理權之法定代理人承
    受訴訟，民事訴訟法第168條、第170條分別定有明文。又同
    法第168條、第170條所定之承受訴訟人，於得為承受時，應
    即為承受之聲明，同法第175條第1項亦定有明文。本件原上
    訴人王雅郎於民國111年5月17日死亡，其繼承人為吳瑞祥、
    吳瑞琳，已具狀聲明承受訴訟（見本審卷㈠第220至222頁）
    ；被上訴人其法定代理人已由李梨瑜變更為張道初，有國軍
    退除役官兵輔導委員會人事命令在卷可按，張道初已於108
    年10月30日具狀聲明承受訴訟（見本審卷㈠第46至第47頁，
    已另提委任狀，見同卷第48頁），分別核與民事訴訟法第16
    8條、第170條、第175條規定相符，均應許其等承受並續行
    訴訟。　　
貳、實體方面：　　
一、被上訴人主張：其為坐落臺東縣○○市○○段0000地號之國有土
    地（下稱系爭土地）管理人。詎上訴人吳銘輝及其子王雅郎
    無合法權源，在系爭土地上建有如附圖所示編號A部分面積7
    9 平方公尺之鐵皮建物，及編號B部分面積586平方公尺之魚
    池（下稱系爭建物）對外營業牟利。又吳銘輝、王雅郎無權
    占用上開A、B部分土地，受有相當於租金之不當得利，以起
    訴後之106年9月30日起回溯5年，共受有新臺幣（下同）1萬
    9,724元，並自106年10月1日起每月受有355元相當於租金之
    不當得利。爰依民法第767條第1項妨害排除請求權及所有權
    返還請求權規定，請求吳銘輝、王雅郎應將系爭建物拆除、
    填平，將占用之該部分土地返還，並依民法第179 條規定，
    請求吳銘輝、王雅郎給付1萬9,724元本息，及自106年10月1
    日起至返還上開土地之日止，按月給付355元等語。並聲明
    ：㈠吳銘輝、王雅郎應將系爭土地上如附圖所示編號A部分面
    積79 平方公尺之鐵皮建物拆除；編號B部分面積586平方公
    尺之魚池填平（均含地面上混凝土工作物之打除及清理），
    將土地返還被上訴人。㈡吳銘輝、王雅郎應給付1萬9,724元
    ，及自起訴狀繕本送達翌日（106年11月15日）起至清償日
    止，按週年利率5%計算之利息，暨自106年10月1日起至返還
    前項土地之日止，按月給付355元（原審就此部分為吳銘輝
    、王雅郎敗訴之判決，經提起上訴，其餘未繫屬本院部分，
    不予贅述）。
二、上訴人則以：王雅郎之母即訴外人王連華於50年間隨同祖父
    母至臺東縣卑南鄉開墾土地，因而結識吳銘輝並於53年結婚
    。又坐落臺東縣○○市○○段0000地號土地（下稱6608地號土地
    ）於50年間開墾者人數眾多，60年代後開墾者便陸續離鄉，
    嗣6608地號土地於73年至78年因重劃分割為同段8263、8264
    、8547、8267、8348、8350、8350-1、8352、8353、8354、
    8355、8516等地號土地。系爭土地係自6608地號土地分割之
    土地，吳銘輝一家人繼續開墾，嗣已就系爭土地申請增編為
    原住民保留地，其依公有土地增劃編原住民保留地審查作業
    規範第4點第1項前段規定，自得依此主張有權占有。另被上
    訴人就臺東縣臺東市公所103年4月18日東市原字第10300039
    45號函，未表示不同意見，再依立法委員召集之協調會議，
    均表示將遵照上開協調會議結論不予請求拆屋還地，且系爭
    建物目前已由訴外人林楷峰占有使用，被上訴人自不能請求
    將系爭建物拆除或填平並返還土地。至被上訴人請求給付相
    當於租金之金額，亦屬過高等語，資為辯解。
三、原審就被上訴人上開部分之請求，為吳銘輝、王雅郎敗訴之
    判決，及分別准免為假執行之宣告。上訴人就敗訴部分不服
    ，提起上訴，聲明：㈠原判決不利於上訴人部分廢棄；㈡上廢
    棄部分，被上訴人第一審之訴及假執行聲請均駁回。被上訴
    人則聲明：上訴駁回。
四、兩造經協議後將下列事實列為不爭執事項（見本審卷㈠第215
    、216頁），爰採為本判決之基礎事實：
㈠系爭土地為國有地，使用分區為一般農業區，使用地類別為養
   殖用地，管理者為被上訴人，未註記為原住民保留地。
㈡王雅郎前向臺東縣臺東市公所申請將系爭土地增編為原住民保
  留地，經臺東市公所以不符公有土地增劃編原住民保留地審查
  作業規範第4 點要件為由，於106年8月14日以東市原字第1060
  02308 號函駁回。王雅郎提訴願，經臺東縣政府以107年2月13
  日府行法字第1060252859函附訴願決定（案號：106024），將
  原處分撤銷，由原處分機關另為適法處理。原處分機關遲未處
  理，經王雅郎提出陳情，原處分機關於107年10月17日辦理複
  勘，於107年10月31日以東市原字第1070037204號函知王雅郎
  會勘紀錄及意見，王雅郎針對此函再提訴願，經臺東縣政府於
  108年6月19日訴願決定（案號107044）就王雅郎請求原處分機
  關對於補辦增編原住民保留地之申請為核准處分部分，原處分
  機關應於1 個月內為適法處分（見本審卷㈠第36至45頁）。王
  雅郎與王連華、吳瑞祥不服該訴願決定，向高雄高等行政法院
  提起行政訴訟，王雅郎於108年12月11日訴訟中撤回起訴，該
  案經高雄高等行政法院以108年度原訴字第3 號判決駁回原告
  之訴（見本審卷㈠第81至89頁）。臺東市公所於108年11月7日
  另作處分，初審同意將系爭土地繕造清冊函送臺東縣政府核轉
  土地管理機關即被上訴人審查（見本審卷㈠第54至56頁），嗣
  因被上訴人意見表示「民眾契約存續中，仍有公用需求」，視
  為不同意配合提供增劃編為原住民保留地，臺東縣政府於109
  年10月14日以府原地字第1090209586號函將被上訴人意見轉知
  王雅郎，並表示爰駁回申請案（見本審卷㈠第109 至115 頁）
  。
㈢王雅郎於110 年7 月28日逕向行政院提起訴願，請求行政院應
  作成同意其就系爭土地及另2筆土地（同段8263地號、8267地
  號）申請增編為原住民保留地之行政處分（見本審卷㈠第147至
  165頁、第171 頁），經行政院於110年12月1日以院臺訴字第1
  100194563號訴願決定書為訴願不受理，理由略以：本案已回
  到臺東市公所審查階段，尚無請求原民會代擬代判院稿核定增
  劃編原住民保留地之權利，故其以行政院未作成決定，提起訴
  願，於法不合，應不受理（見本院審㈠第176至181頁）。
五、本院之判斷：
  ㈠被上訴人請求將系爭建物拆除、填平，並返還土地部分：
1.按所有人對於無權占有或侵奪其所有物者，得請求返還之。對
   於妨害其所有權者，得請求除去之。民法第767條第1項定有
   明文。次按物之拆除，為事實上之處分行為，僅所有人或有
   事實上處分權之人，方有拆除之權限（最高法院 102 年度台
   上字第2053 號、97年度台上字第1101號判決意旨參照）。
2.被上訴人主張系爭土地為其管理之國有地，為兩造所不爭（見
   不爭執事項㈠），並有系爭土地登記謄本在卷可查（見本審卷
   ㈠第8頁），堪信為真實。
3.吳銘輝、王雅郎於110年1月19日經本院會同被上訴人進行爭點
   整理時，已將「吳銘輝、王雅郎為上開建物、漁池事實上處
   分權人」之事實列為不爭執事項（見本審卷㈠第122頁），依
   其性質上應屬民事訴訟法第279條第1項所規定之自認（最高
   法院100年度台上字第1939號判決意旨參照）。上訴人嗣雖辯
   稱附圖編號A部分鐵皮建物，及編號B 部分魚池係吳銘輝及其
   父親吳厚與王蓮華所出資興建，吳厚死亡後上開建物權利由
   吳銘輝單獨繼承，嗣吳銘輝、王蓮華已於86年間將上開建物
   之事實上處分權讓與王雅郎（本審卷㈠第327頁第3行至328頁
   第23行、卷㈡第6頁第30、31行）。惟查上訴人前揭有關事實
   上處分權人已全歸屬王雅郎之辯解，尚未能提出積極證據以
   實其說並據此以撤銷該部分之自認，是其嗣後所辯，並不足
   取。上訴人另辯稱王雅郎死亡後，系爭土地已由訴外人艾小
   紅承租，上開建物亦由訴外人艾小紅使用云云（本審卷㈠第32
   8頁）。惟此為被上訴人所否認，並提出艾小紅否認使用上開
   建物及漁池之訪查紀錄為證（本審卷㈠第374頁），上訴人見
   此復辯稱並非艾小紅而係訴外人林楷峰云云（本審卷㈡第5頁
   第5行），然上訴人就此辯解並未能舉證以實其說明，是其上
   開所辯，均不足取。
　　4.上訴人辯稱其依公有土地增劃編原住民保留地審查作業規
      範第4點第1項前段規定，得主張有權占用系爭土地云云。
      惟查上開規定為：「原住民於中華民國七十七年二月一日
      前即使用其祖先遺留且目前仍繼續使用之公有土地，得自
      公布實施之日起，申請增編或劃編原住民保留地；…」（
      本審卷㈠第72頁）揆之其規定意旨，僅使原住民於符合一
      定要件時，「得申請」將公有土地增編或劃編為原住民保
      留地而已，並非規定原住民於申請時，即已取得該公有土
      地之所有權或使用權利。況系爭土地雖迭經王雅郎等人申
      請將系爭土地增編為原住民保留地，惟均遭否准或未經准
      許等情有如前述（見不爭事項㈡、㈢），並經本院查明屬實
      （本審卷㈠第332、382頁）。上訴人據此主張有權占有系
      爭土地，並非可取。上訴人又辯稱依臺東縣臺東市公所10
      3年4月18日東市原字第1030003945號函，被上訴人未表示
      不同意見，再依立法委員召集之協調會議，均表示將遵照
      上開協調會議結論不予請求拆屋還地云云。惟上開臺東縣
      臺東市函文說明二㈢添附之會勘紀錄表會勘意見，被上訴
      人所屬人員係表示「瞭解申請人申請範圍，本場意見俟正
      式公文再予以回覆」，被上訴人嗣則函復「因檢討後尚有
      公用需要，歉難同意照辦」（原審卷第24頁反面、第25頁
      ），據此足見，被上訴人並未表示不予請求拆屋還地。再
      者，依上訴人提出立法委員劉櫂豪國會辦公室函文及會議
      簽到暨結論紀錄表（原審卷第27至29頁），僅記載請原住
      民委員會輔導臺東縣臺東市公所重新檢視系爭土地部分面
      積實際使用情形是否符合77年2月1日前已使用，釐清實際
      使用狀況後，再依據審查規定據以辦理增編為原住民保留
      地事宜，並請被上訴人配合原住民委員會及臺東縣臺東市
      公所協助辦理等語而已。據上可見，被上訴人亦未表示不
      予請求拆屋還地等語。是上訴人此部分所辯，均無可採。
      至於吳銘輝於最後言詞辯論期日辯稱，倘被上訴人要收回
      土地，願辦理承租等語。惟此僅吳銘輝單純意願表示，其
      並未提出被上訴人同意出租之積極證據，尚不能以此作為
      有權占用系爭土地之依據，附此說明。
5.依前所述，系爭土地為國有土地係上訴人所管理，吳銘輝與吳
   瑞祥、吳瑞琳之被繼承人王雅郎對於系爭建物有事實上處分
   權，被上訴人復未能舉證證明其占用系爭土地有合法權源，
   揆之前揭說明，被上訴人依民法第767條第1項妨害排除請求
   權及所有物返還請求權，請求吳銘輝與吳瑞祥、吳瑞琳之被
   繼承人王雅郎將系爭建物之鐵皮建物拆除；系爭建物之魚池
   填平（均含地面上混凝土工作物之打除及清理），並將占用
   之土地返還被上訴人，自屬有據。
　㈡被上訴人請求吳銘輝、王雅郎給付相當於租金之不當得利部
    分：
    1.按無法律上原因而受利益，致他人受損害者，應返還其利
      益，民法第179 條定有明文；又無權占有他人土地，可獲
      得相當於租金之利益為社會通常之觀念（最高法院61年台
      上字第1695號判決先例參照）。吳銘輝、王雅郎占有系爭
      土地上如附圖所示編號A、B部分共計面積665 平方公尺（
      79平方公尺＋586平方公尺＝665平方公尺）之土地，為無權
      占用，自受有利益，致被上訴人受有不能使用收益之損害
      ，依上開說明，被上訴人依民法第179條不當得利之法律
      關係，請求其等給付相當租金之不當得利，即有所據。參
      以城巿地方房屋之租金，以不超過土地及其建築物申報總
      價年息10%為限，為土地法第97條所明定，所稱申報總價
      年息10%為限，乃指租金之最高限額而言，惟並非必須照
      申報價額年息10%計算，尚須斟酌基地及建築物之位置，
      工商業繁榮之程度，承租人利用基地及建築物之經濟價值
      及所受利益等一切情形，以為決定。再者，所謂土地之總
      價額，係指法定地價而言，土地所有權人依土地法所申報
      之地價為法定地價；公有土地以公告地價為申報地價，免
      予申報，分別為土地法施行法第25條、土地法第148條、
      平均地權施行條例施行細則第21 條所明定。
    2.經查，吳銘輝、王雅郎收受起訴狀繕本日係106年11月14
      日（原審卷第14、15頁），系爭土地101至104年度期間公
      告地價為每平方公尺71元；105至106年度期間公告地價為
      每平方公尺80元，有公告地價查詢表附卷可參（本審卷㈠
      第138頁），參之系爭土地使用分區為「一般農業區」，
      使用類別為「養殖用地」，此有土地登記謄本在卷可查（
      原審卷第8頁），審酌系爭土地近台11線，鄰地多為雜草
      空地或種植作物，系爭建物於原法院107年2月8日勘驗時
      係供人休閒釣魚營業用等情，有勘驗筆錄及現場照片可稽
      （原審卷第89頁至94頁）等一切情形，認被上訴人得請求
      相當於租金之不當得利，依系爭土地申報地價年息8%計算
      相當租金之不當得利，較為合理。吳銘輝、王雅郎因占用
      之面積為665 平方公尺，則渠等占用系爭土地可能獲得相
      當於租金之不當得利自101年10月1日起至106年9月30日止
      之金額為1萬9,724元（計算式如附表所示，元以下四捨五
      入，下同），自106 年10月1日起之金額每月為355元（計
      算式：665平方公尺×80元×8%÷12＝355 元）。被上訴人據
      此請求吳銘輝、王雅郎給付1萬9,724元，及自106年11月1
      5日起至清償日止，按週年利率5%計算之利息；暨自106 
      年10月1日起至返還如附圖所示編號A、B部分土地之日止
      ，按月給付355元，洵屬有據，上訴人辯稱上開金額過高
      ，並非可採。
六、綜上，被上訴人依民法第767條第1項妨害排除請求權及所有
    物返還請求權及第179 條規定，請求吳銘輝及吳瑞祥、吳瑞
    琳之被繼承人王雅郎應將系爭土地上如附圖所示編號A部分
    面積79 平方公尺之鐵皮建物拆除；編號B部分面積586平方
    公尺之魚池填平（均含地面上混凝土工作物之打除及清理）
    ，將土地返還被上訴人；㈡吳銘輝及吳瑞祥、吳瑞琳之被繼
    承人王雅郎應給付1萬9,724元，及自起訴狀繕本送達翌日即
    106年11月15日起至清償日止，按週年利率5%計算之利息，
    暨自106年10月1日起至返還前項土地之日止，按月給付355
    元，洵屬有據，應予准許。原審就此為吳銘輝、王雅郎敗訴
    之判決，並分別為假執行、免為假執行之諭知，核無不合。
    上訴意旨指摘原判決此部分不當，求予廢棄改判，為無理由
    ，應予駁回。
七、末按繼承人自繼承開始時，除本法另有規定外，承受被繼承
    人財產上之一切權利、義務；繼承人對於被繼承人之債務，
    以因繼承所得遺產為限，負清償責任，民法第1148條第1項
    本文、第2項分別定有明文。又繼承人對於被繼承人之債務
    ，以因繼承所得遺產為限，負連帶責任，民法第1153條第1
    項亦有明文。經查王雅郎於原審判決後，於111年5月17日死
    亡，吳瑞祥、吳瑞琳為王雅郎之繼承人，並已聲請承受訴訟
    ，為原審所未及審酌。被上訴人已就此依民事訴訟法第256
    條規定為事實上及法律上之補充陳述。依上開說明，吳瑞祥
    、吳瑞琳就王雅郎死亡（111年5月17日）以前所負擔之上開
    關於給付金錢債務，係以繼承所得財產為限，負連帶清償責
    任，至於王雅郎死亡後即111年5月18日起自返還土地之日止
    ，則由吳瑞祥、吳瑞琳依王雅郎上開按月給付額度，基於本
    人占用關係負給付之責。爰併諭知「原判決主文第2項所命
    王雅郎給付關於1萬9,724元本息，及至111年5月17日止，按
    月給付355元部分，由吳瑞祥、吳瑞琳在繼承王雅郎之遺產
    範圍內連帶負擔；關於自111年5月18日起至返還土地之日止
    ，按月給付355元部分，由吳瑞祥、吳瑞琳負擔。」如主文
    第3項所示。
八、本件事證已臻明確，兩造其餘之攻擊或防禦方法及所用之證
    據，經本院斟酌後，雖未逐一論述，惟認為均不足以影響本
    判決之結果，爰不逐一論列，附此敘明。
九、據上論結，本件上訴為無理由，依民事訴訟法第436條之1第
    3項，第449條第1項，第78條、第85條第1項前段、第463條
    、第385條第1項前段，判決如主文。
中　　華　　民　　國　　111 　年　　12　　月　　21　　日
                  民事第一庭    審判長  王漢章　
                                法  官  徐晶純
                                法  官  陳建欽 
以上正本係照原本作成。
本件不得上訴。
中　　華　　民　　國　　111 　年　　12　　月　　21　　日
                                 書記官 高竹瑩
附表（元以下四捨五入）：
①101年10月1日起至104年12月31日止之不當得利損害金：
  665平方公尺×71元×8%×3.25年＝1萬2,276元
②105年1月1日起至106年9月30日止之不當得利損害金：
  665平方公尺×80元×8%×1.75年＝7,448元
③1萬2,276元＋7,448元＝1萬9,724元